【裁判字號】    99,基簡,115
【裁判日期】    990316
【裁判案由】    遷讓房屋等
【裁判全文】
臺灣基隆地方法院民事判決             99年度基簡字第115號
原      告  基隆市議會
法定代理人  黃景泰
訴訟代理人  甲○○
被      告  丙  ○
            丁○○
上列當事人間請求遷讓房屋事件，本院於民國99年3月2日言詞辯
論終結，判決如下：
    主  文
被告丙○應將門牌號碼基隆市○○區○○路一一九巷十五號房屋
遷讓返還原告，並給付原告新臺幣貳拾肆萬捌仟玖佰壹拾參元。
原告其餘之訴駁回。
訴訟費用由被告丙○負擔。
本判決原告勝訴部分，得假執行；但被告丙○如以新臺幣肆拾肆
萬捌仟肆佰壹拾元預供擔保，免為假執行。
    事實及理由
一、本件原告之法定代理人由乙○○變更為黃景泰，業經原告聲
    明承受訴訟，應予准許。又被告丁○○經合法通知，未於言
    詞辯論期日到場，核無民事訴訟法第 386條所列各款情形，
    依民事訴訟法第436條第2項、第385條第1項前段之規定，准
    原告之聲請，由其一造辯論而為判決。
二、原告起訴主張：
  (一)坐落基隆市○○區○○段 497地號及其上同段2197建號門牌
    號碼基隆市○○路 119巷15號房屋（以下稱系爭房屋），係
    基隆市所有而由原告管理，前配住予原告員工鄭清枝及鄭蕭
    金鳳，該2人分別於67年6月6日及76年2月12日死亡，被告丙
    ○、丁○○分別為鄭清枝及鄭蕭金鳳之媳婦及孫子，均早已
    成年，依前開管理規則及之後原告制定之基隆市市有眷舍房
    地處理自治條例第3條及第4條規定，並無得續住系爭房屋之
    合法事由，被告自77年起即不得再居住於系爭房屋，應依規
    定搬遷，經原告多次催告，被告拒絕遷讓，自應負遷讓返還
    系爭房屋及賠償原告所受損害之責。又系爭房屋坐落土地之
    每平方公尺申報地價為12,000元、公告現值為31,700元，房
    屋占用面積為42.64平方公尺、建物課稅現值為199,500元，
    依土地法第97條第1項規定，被告應支付原告起訴前5年內相
    當於租金之不當得利損害金 355,590元【計算式：（12,000
    元×42.64平方公尺＋199,500元）×10%×5＝ 355,590元】
    ，為此起訴請求被告應將系爭房屋遷讓返還原告，並給付原
    告355,590元。
  (二)對於被告答辯之陳述：被告丙○雖陳稱被告丁○○實際上不
    住於系爭房屋，然被告丁○○既設籍於此，仍應負遷讓之責
    。
三、被告丁○○經合法通知，未於言詞辯論期日到場，亦未提出
    任何書狀為答辯或陳述，而被告丙○到庭陳稱目前僅其居住
    在系爭房屋，被告丁○○雖然有設籍，但並未居住，希望等
    配偶鄭添鑄過世滿一年後再搬遷，且無力負擔原告請求相當
    於不當得利之損害金等語。
四、按所有人對於無權占有或侵奪其所有物者，得請求返還之，
    對於妨害其所有權者，得請求除去之，民法第 767條定有明
    文。原告主張系爭房屋為基隆市所有而由其管理，被告無權
    占用系爭房屋等事實，業據原告提出土地登記謄本、建物所
    有權狀、系爭房屋稅籍證明書為證，並為被告丙○所不爭執
    ，原告依上開規定，請求被告丙○將占有之系爭房屋遷讓並
    返還，為有理由，應予准許。又遷讓係指停止占有而言，所
    謂返還，係指將占有之不動產交付所有權人而言，前者之遷
    讓為後者交付之階段行為，不動產所有人訴請地上房屋占有
    人遷讓並返還房屋，於獲得勝訴之判決時，固應許其本於不
    動產所有權之作用，對於占有房地之第三人一併請求其自房
    屋遷出，而遂行不動產所有人收回不動產之目的（最高法院
    82年度台上字第1388號、88年度台上字第2006號判決意旨參
    照）。查被告丁○○戶籍雖設於系爭房屋，然戶籍地址係依
    戶籍法所為之登記事項，衡諸社會生活，與實際居住之處所
    不必然相同，自無從僅以設籍於系爭房屋，遽以論斷其居住
    於系爭房屋，且被告丙○陳明僅有其一人居住在系爭房屋，
    被告丁○○僅設籍未有居住之事實等情，原告復未舉證證明
    被告丁○○為現在占有系爭房屋之人，無從認定被告丁○○
    對於系爭房屋有事實上之管領力，原告請求被告丁○○遷讓
    返還系爭房屋，並無理由，應予駁回。
五、另按無法律上之原因而受利益，致他人受損害者，應返還其
    利益，民法第 179條定有明文；又無權占有他人土地，可能
    獲得相當於租金之利益，為社會通常之觀念，最高法院61年
    台上字第1695號判例意旨可資參照，然而該等利益之取得，
    係以占有之事實為前提。又對於物有事實上管領之力者，為
    占有人，民法第 940條定有明文，故所謂占有係指對於物有
    事實上管領力，就占有土地而言，土地之占有者，必須對該
    土地具有事實上之管領力，自不待言。被告丙○無權占有系
    爭房屋，已如前述，是其無法律上之原因受有使用系爭房屋
    之利益，原告並因此無法有效利用，致受有相當於租金之損
    失，自可向被告丙○請求相當於租金之不當得利損害金。再
    城市地方之房屋租金及建築房屋之基地租金，依土地法第97
    條第1項規定，以不超過土地及其建築物申報價額年息10%為
    限。土地法第97條所謂土地及建築物之總價額，土地價額依
    法定地價，建築物價額依該管直轄市或縣市地政機關估定之
    價額。土地所有權人依土地法所申報之地價，為法定地價；
    公有土地，以各該宗土地之公告地價為申報地價，免予申報
    ，土地法施行法第25條、土地法第 148條及平均地權條例施
    行細則第21條分別定有明文。系爭房屋為基隆市所有，基隆
    市為公法人，故系爭房屋之基地為公有土地，應以其公告地
    價為申報地價作為不當得利之計算基準。另土地法第97條第
    1項之所謂年息10%為限，乃指租金之最高限額而言，要無必
    須照申報價額年息 10%計算之，尚須斟酌基地之位置，工商
    繁榮程度、使用人利用基地之經濟價值、所受利益，彼等關
    係及社會感情等情事，以為決定（最高法院68年台上字第30
    71號判例意旨參照）。經查基隆市○○區○○段 497地號土
    地自93年至99年之公告地價每平方公尺均為12,000元，另房
    屋面積為 42.64平方公尺，其價值如無特殊情形通常係逐年
    遞減，且原告未就系爭房屋歷年價值舉證，僅主張以99年期
    房屋課稅現值 199,500元計算，有土地登記謄本、房屋稅籍
    證明書、建物所有權狀及本院依職權經網路自內政部地政司
    基隆市信義地政事務所網站查得之公告地價資料在卷可稽。
    本院斟酌系爭房屋位於基隆市仁愛區內，距離基隆火車站約
    600公尺，鄰近均為一般之住宅房屋，已建造多年，又僅供
    居住使用之利益等情，認應以土地公告地價及系爭房屋課稅
    現值年息7%計算相當於租金之不當得利損害金為適當，據此
    核算原告自99年1月18日起訴前5年內所得請求相當於租金之
    不當得利損害金為248,913元【計算式：（12,000元×42.64
    平方公尺）＋199,500元＝711,180元，711,180元×7%×5年
    ＝ 248,913元）。被告丙○雖主張其無力負擔上開相當於不
    當得利之損害金，然有無資力償還，乃係執行問題，不得據
    為不負履行義務之抗辯（參見最高法院19年上字第1733號判
    例意旨），被告丙○所辯，自不可採。從而，原告依不當得
    利之法律關係，請求被告丙○給付起訴前5年即自94年1月17
    日起至99年1月18日止，相當於租金之不當得利損害金248,9
    13元，洵屬正當，應予准許，逾上開範圍之請求，為無理由
    ，應予駁回。至於被告丁○○僅係戶籍設於系爭房屋，原告
    復未舉證證明其為現在占有系爭房屋之人，並對該土地及建
    物具有事實上之管領力，其就系爭房屋既無占有之事實，自
    無受有占有利益可言，原告請求被告丁○○給付相當於租金
    之不當得利損害金，於法無據，應予駁回。
六、本件係就民事訴訟法第427條第1項至第 4項訴訟適用簡易程
    序所為被告丙○敗訴之判決，依民事訴訟法第389條第1項第
    3款規定，應依職權宣告假執行，並依同法第392條第 2項規
    定，依職權宣告被告丙○預供擔保，而免為假執行。
中    華    民    國    99    年    3    月    16     日
                  基隆簡易庭法  官  陳湘琳
以上正本係照原本作成。
對於本件判決如有不服，應於收受送達後20日內向本院提出上訴
書狀，上訴於本院合議庭，並按他造當事人之人數附具繕本。
中    華    民    國    99    年    3    月    16    日
                            書記官  張慧儀

司法院資訊處製作；財團法人民間司法改革基金會備份。
